【裁判字號】    98,訴,2534
【裁判日期】    990420
【裁判案由】    侵權行為損害賠償
【裁判全文】
臺灣板橋地方法院民事判決              98年度訴字第2534號
原      告  戊○○
訴訟代理人  丁○○
被      告  甲○○
            建明汽車客運股份有限公司
上    一人
法定代理人  己○○
上    一人
訴訟代理人  丙○○
上二人共同
訴訟代理人  乙○○
上列當事人間請求侵權行為損害賠償事件，經本院刑事庭裁定移
送（98年度交附民字第23號），本院於民國99年4 月6 日言詞辯
論終結，判決如下：
    主  文
被告應連帶給付原告新臺幣貳拾肆萬仟壹佰陸拾貳元，及自民
國九十八年五月十六日起至清償日止，按週年利率百分之五計算
之利息。
原告其餘之訴駁回。
訴訟費用由被告連帶負擔二分之一，餘由原告負擔。
本判決第一項得假執行；但被告如於假執行程序實施前，以新臺
幣貳拾肆萬仟壹佰陸拾貳元為原告預供擔保，得免為假執行。
原告其餘假執行之聲請駁回。
    事實及理由
壹、程序方面：按訴狀送達後，原告不得將原訴變更或追加他訴
    。但擴張或減縮應受判決事項之聲明、不甚礙被告之防禦及
    訴訟之終結者，不在此限，民事訴訟法第255 條第1 項第3
    款及第7 款定有明文。查原告原起訴聲明係請求被告甲○○
    、建明汽車客運股份有限公司（下稱建明公司）、臺北縣永
    和市公所應給付原告新臺幣（下同）75萬元及自起訴狀繕本
    送達翌日起至清償日止，按年息10% 計算之利息等語；嗣於
    民國98年12月8 日以書狀擴張聲明為請求被告甲○○、建明
    公司、臺北縣永和市公所應給付原告1,032,188 元及自起訴
    狀繕本送達翌日起至清償日止，按年息10% 計算之利息；復
    於98年12月15日言詞辯論期日以言詞減縮聲明為請求被告甲
    ○○、建明公司、臺北縣永和市公所應給付原告1,032,188
    元；再於98年12月24日具狀撤回對被告臺北縣永和市公所部
    分之訴訟，並以書狀減縮聲明為請求被告甲○○、建明公司
    應給付原告596,845 元。而臺北縣永和市公所於收受前開撤
    回起訴狀繕本後，並未於10日內聲明異議，按民事訴訟法第
    262 條第4 項後段規定，視為同意撤回；又於99年3 月9 日
    以書狀擴張聲明為請求被告甲○○、建明公司應給付原告60
    2,425 元；最後於99年4 月6 日言詞辯論期日以言詞減縮聲
    明為請求被告甲○○、建明公司應連帶給付原告516,122元
    ，及自起訴狀繕本送達翌日起按週年利息百分之五計算之利
    息。經核原告所為上開訴之變更乃屬擴張及減縮應受判決事
    項之聲明，揆諸前開規定，尚無不合，應予准許，合先敘明
    。
貳、實體方面：
一、原告主張：
(一)、原告前於97年6 月9 日13時許騎乘機車，行經臺北縣中和市
    ○○道路與永和路口時，因被告建明公司所雇用之司機即被
    告甲○○違規左轉，致遭其所駕駛之臺北縣永和市市民免費
    接駁公車撞擊，而受有腦震盪、左眼骨碎裂傷、左唇撕裂傷
    、左右下顎骨開放性骨折、左臼齒折斷三齒、左膝蓋及左小
    腿多處撕裂傷等嚴重傷害，爰依據侵權行為之法律關係，請
    求被告連帶賠償其損害。
(二)、原告因本件車禍受傷，請求被告賠償之項目及金額如下：
１、醫療費用：
、原告因本件車禍受傷，分別於西園教學醫院、馬偕紀念醫院
    及臺北市立聯合醫院進行醫療，已支出醫療費用14,554元。
、後續手術費用：預估後續左上第二大臼齒拔除重植植牙須自
    費85,000元、左下第二大臼齒牙冠製作費用18,000元，以及
    左肢及左小腿部位傷口修補復原手術費用60,000元，費用合
    計163,000 元。
２、增加生活上需要費用：
、原告因本件車禍受傷，已進行2 次下顎口腔外科手術，因口
    腔手術後無法進食，醫生建議購買亞培安素服用，以及因手
    術需要購買醫療用品，支出費用合計為22,162元。
、醫師建議進行第3 次口腔外科手術，該次手術後亦須購買亞
    培安素及相關醫療用品，費用共計為22,162元。
、交通費用：原告因搭車往返醫院門診18次，每趟170 元，來
    回計36次，合計支出車資6,120 元。
３、減少勞動能力損害：原告原於軍中服役，每月薪資約3萬元
    ，因本件車禍受有重傷，乃於97年10月31日退伍，且迄今已
    1年多因接受治療致無法就業，故以法定基本工資每月17,28
    0元計算，原告受有1年不能工作之損失為207,360元。
４、精神慰撫金：原告因本件車禍受傷分3 階段手術及多次修補
    治療，且無法正常進食，承受身體及精神上莫大痛苦，故請
    求賠償精神慰撫金10萬元。
５、綜上，原告已領取強制汽車責任保險理賠19,236元，經扣除
    該金額後，原告請求之金額為516,122 元及法定遲延利息。
(三)、聲明：
１、被告應連帶給付原告516,122元，及自起訴狀繕本送達翌日
    起，按週年利息百分之五計算之利息。
２、願供擔保，請准宣告假執行。
二、被告則以：系爭車禍事故乃係原告行經閃光號誌路口超速行
    駛且未注意車前狀況而撞擊被告甲○○所駕營業大客車，故
    原告就本件車禍之發生與有過失。對於原告主張已支付之醫
    療費用部分不爭執，但其他請求項目金額，則認為缺乏依據
    ，且屬過高等語，資為抗辯。並聲明：原告之訴及假執行之
    聲請均駁回；如受不利判決，願供擔保請准宣告免為假執行
    。
三、本院之判斷：
(一)、經查，被告甲○○原係被告建明公司所僱用之司機，為從事
    駕駛臺北縣永和市市民免費接駁公車業務之人，前於97年6
    月9日13時許，駕駛車牌號碼918-FL號營業大客車，沿臺北
    縣中和市○○道路往臺北縣板橋市方向行駛，欲左轉永和路
    時，原應注意車前狀況，隨時採取必要之安全措施，且應注
    意轉彎車應讓直行車先行，依當時之路況，並無不能注意之
    情事，竟疏於注意，即貿然左轉進入永和路，適有原告騎乘
    車牌號碼AYR-036 號重型機車，沿臺北縣中和市○○道路往
    臺北縣永和市對向駛來，因被告甲○○行經交岔路口未注意
    車前狀況，並禮讓直行車先行，致不及閃避而撞上被告甲○
    ○駕駛之大客車右前車頭處，原告因此人車倒地，並受有頭
    部挫傷併腦震盪、左膝、左小腿裂傷、左側下頷骨骨折、右
    眉、右下唇裂傷、右小腿、右膝挫傷之傷害等情，業據原告
    提出西園教學醫院、馬偕紀念醫院及臺北市立聯合醫院診斷
    證明書等影本各1紙為證，並經本院調取本院98年度交簡字
    第3222號被告甲○○過失傷害刑事案卷查閱屬實，而被告甲
    ○○於上開刑事案件檢察官依通常程序起訴時亦自承其有過
    失（見本院98年度交易字第30號刑事案件第40頁背面準備程
    序筆錄參照），且本院審理時，上述各情亦為被告所不爭執
    ，是原告主張被告甲○○有侵權行為事實已堪認定。
(二)、按因故意或過失，不法侵害他人之權利者，負損害賠償責任
    ；受僱人因執行職務，不法侵害他人之權利者，由僱用人與
    行為人連帶負損害賠償責任。民法第184 條第1 項前段、第
    188 條第1 項前段分別定有明文。本件被告甲○○駕車肇事
    既有過失，且該過失行為與原告受傷之結果間具有相當因果
    關係，則原告請求被告甲○○負損害賠償責任，當屬有據。
    又被告甲○○受僱於被告建明公司，擔任臺北縣永和市市民
    免費接駁公車司機，其於駕車執行職務時不慎致原告受有前
    揭傷害，被告建明公司為僱用人，自應與被告甲○○連帶負
    損害賠償責任。再按，不法侵害他人之身體或健康者，對於
    被害人因此喪失或減少勞動能力或增加生活上之需要時，應
    負損害賠償責任；不法侵害他人之身體、健康、名譽、自由
    、信用、隱私、貞操，或不法侵害其他人格法益而情節重大
    者，被害人雖非財產上之損害，亦得請求賠償相當之金額，
    民法第193條第1項、第195條第1項前段亦分別定有明文。本
    件被告甲○○於執行職務時因駕車過失行為不法侵害原告之
    身體健康，則揆之前開說明，被告甲○○、建明公司自應就
    原告所受損害連帶負賠償責任。茲就原告據以請求賠償之項
    目及金額審酌如下：
１、醫療費用部分：
、原告主張其因本件車禍受傷後，分別於西園教學醫院、馬偕
    紀念醫院及臺北市立聯合醫院進行治療，支出醫療費用合計
    14,554元，業據其提出醫療費用單據影本為證，其中證明書
    費計600 元，固非醫療費用，然按診斷書費用，如係被害人
    為證明損害發生及其範圍所必要之費用，應納為損害之一部
    分，得請求加害人賠償（最高法院94年度台上字第198 號裁
    判意旨參照）。被告對此亦不爭執，自堪信為真正，是原告
    此部分主張，應予准許。
、原告主張其日後尚須接受左上第二大臼齒拔除重植植牙、左
    下第二大臼齒牙冠製作，以及左肢、左小腿部位傷口修補復
    原等手術治療，預估費用合計163,000 元，業據其提出馬偕
    紀念醫院及臺北市立聯合醫院診斷證明書影本各1 紙為憑。
    觀諸上開診斷書所示，原告因本件車禍所受傷勢，其中可見
    左上及下第二大臼齒牙冠斷裂、左下肢撕裂傷而傷口癒合不
    良等情，應認原告有預為請求後續手術費用之必要，按民事
    訴訟法第246條之規定，原告此部分之主張，應予准許。
２、增加生活上需要費用部分：
、原告主張其於第1 次口腔外科手術復原期間，因無法進食而
    購買亞培安素19,152元及醫療用品3,010 元，合計22,162元
    ，業據其提出送貨單及統一發票影本等件為證，復參酌原告
    所受傷勢及術後復原期間仍進食不易，確有購買亞培安素服
    用及醫療用品（如紗布、酒精、尿布等）之必要，核屬增加
    生活上需要之費用，原告此部分之請求，應屬有據，得予准
    許。
、原告主張其日後進行第3 次口腔外科手術，於術後復原期間
    亦需服用亞培安素及購買醫療用品，預估費用為22,162元。
    參諸原告日後進行手術亦係口腔部位之手術，術後應需特殊
    流質食物才方便進食，其請求被告負擔此部分費用，尚屬合
    理，得予准許。
、原告主張其因本件車禍支出交通費用6,120 元乙節，固僅提
    出計程車運價證明1 紙為證，然按當事人已證明受有損害而
    不能證明其數額或證明顯有重大困難者，法院應審酌一切情
    況，依所得心證定其數額，民事訴訟法第222 條第2 項定有
    明文。查原告自97年6 月20日起至98年2 月12日止，自住家
    前往西園教學醫院、馬偕紀念醫院及臺北市立聯合醫院門診
    計18次，參酌原告所受傷勢為下顎骨骨折，於97年6 月11日
    進行手術後，行動不便，且左下肢傷口癒合不良，日後尚須
    進行多次修補手術，確有搭乘計程車往返醫院之必要，則其
    以一趟車資170 元而據以請求交通費用6,120 元，依經驗法
    則尚無不合，此部分交通費用，係增加生活上之需要，應予
    許可。
３、減少勞動能力損害部分：原告主張其於本件車禍當時正在服
    役，因受傷而退役，迄今仍無工作，故以法定基本工資每月
    17,280元計算，其受有1 年無法工作之損失計有207,360 元
    ，惟為被告否認之。經查，本院依職權函詢馬偕紀念醫院關
    於原告此次車禍受傷致其無法工作之期間約計若干？經該醫
    院於99年1 月20日以馬院醫牙字第0990000045號函覆略以：
    「病人於97年6 月10日因外傷入院，診斷為下顎骨骨折及腿
    部撕裂傷，於97年6 月11日手術，術後於97年6 月16日出院
    。術後因行走不便、進食不易，直至97年7 月7 日拆線，97
    年7 月15日移除上下顎間固定後，方能自理生活，方便進食
    。共計全然無法工作期為住院期間6 天，生活無法自理約35
    天。」等語，此有上述函文1件在卷可憑（見本院卷第111頁
    ）。據此，應認原告因此次受傷，無法正常工作之時間，約
    計40天左右。而原告係於97年10月31日方自軍中退役，此有
    退伍令影本1 紙附卷可按，則原告於上開手術復原後仍於軍
    中服役，自無因勞動能力減損而受有損害之情，是原告主張
    受有勞動能力減損之損害，尚乏依據。
４、精神慰撫金部分：原告主張其因本件車禍事故受傷，需分3
    階段進行口腔手術及多次修補治療，其精神上自當痛苦不堪
    ，是原告請求精神慰撫金，誠屬有據。查原告大學畢業，前
    於軍中服役，目前無業；被告甲○○則高職畢業，原於建明
    公司擔任司機，家境小康；至被告建明公司則實收資本額2
    億5仟萬元，具有相當營運規模等情，業據兩造供明在卷，
    並有本院98年度交易字第30號刑事案件第41頁準備程序筆錄
    可參；經本院審酌兩造之身分、社會地位、智識水準、經濟
    狀況及原告精神上痛苦之程度等情狀，認原告請求精神慰撫
    金10 萬元為有理由，應予准許。
５、基上，原告得請求之金額合計為327,998 元（計算式為：14
    ,554 元 ＋16 3,000元＋22,162元＋22,162元＋6,120 元＋
    100,000元＝327,998 元） 。
(三)、復按損害之發生或擴大，被害人與有過失者，法院得減輕賠
    償金額或免除之，民法第217 條第1 項定有明文。再按汽車
    （均含機車）行駛時，駕駛人應注意車前狀況，並隨時採取
    必要之安全措施；汽車行駛至交岔路口，其行進、轉彎，應
    遵守燈光號誌之指示，道路交通安全規則第94條第3 項、第
    102 條第1 項第1 款分別定有明文。又按交岔路口未達設置
    行車管制號誌之標準，得於幹道設置閃光黃燈，於支道設置
    閃光紅燈；閃光黃燈表示「警告」，車輛應減速接近，注意
    安全，小心通過，道路交通標誌標線號誌設置規則第229 條
    第4 項第2 款、第211 條第1 項第1 款亦分別規定甚明。本
    件被告辯稱原告超速行駛且未注意車前狀況，亦與有過失一
    節，經查，本件車禍之發生，被告甲○○駕駛前開營業大客
    車行經閃光黃燈號誌之交岔路口處作左轉彎時，應注意且能
    注意讓對向直行車先行，竟疏未注意讓對向直行車先行，仍
    貿然左轉；而原告騎乘普通重型機車行經閃光黃燈號誌之岔
    路口，疏未注意車前狀況、減速接近、並採取隨時可以煞停
    之安全措施，致二車發生相撞，是原告對本件損害之發生自
    屬與有過失，被告據以主張本件損害賠償之請求應適用過失
    相抵之法則，洵屬有據。本院審酌本件車禍之發生經過、事
    故地點、撞擊位置及被告甲○○為轉彎車、原告為直行車等
    情狀，認原告應有十分之二之過失責任，因此應減輕被告十
    分之二之過失責任。準此，被告就原告所受之前揭損害，應
    賠償原告之金額為262,398元（計算式為：32,7998元x0.8
    =262,398元）。
(四)、末按保險人依本法規定所為之保險給付，視為被保險人損害
    賠償金額之一部分；被保險人受賠償請求時，得扣除之，強
    制汽車責任保險法第32條定有明文。查原告已自認領取強制
    汽車責任保險理賠金19,236元之事實，則此部分應予扣除。
    是本件原告得請求賠償之金額，應為243,162元（計算式為
    ：262,398元－19,236元＝243,162元）。
五、綜上所述，原告本於侵權行為之法律關係，請求被告應連帶
    賠償原告243,162元，及自起訴狀繕本送達翌日即98年5月16
    日起至清償日止，按週年利息百分之五計算之利息，為有理
    由，應予准許；逾此範圍之請求，為無理由，應予駁回。另
    兩造均陳明願供擔保，請求宣告假執行及免為假執行，經核
    原告勝訴部分所命給付之金額未逾50萬元，依民事訴訟法第
    389條第1項第5款之規定，應由法院依職權宣告假執行，故
    自毋庸命原告供擔保而逕由本院依職權宣告之；被告上開陳
    明，核與法律之規定相符，爰酌定相當擔保金額准許之。至
    原告敗訴部分，其假執行之聲請已失所附麗，應併予駁回。
六、本件事證已臻明確，兩造其餘主張陳述及所提之證據，經本
    院斟酌後，認與判決結果不生影響，均毋庸再予一一論述，
    附此敘明。
七、結論：原告之訴為一部有理由、一部無理由，依民事訴訟法
    第79條、第85條第2 項、第389 條第1 項第5 款、第392 條
    第2 項 ，判決如主文。
中    華    民    國    99    年    4     月    20    日
                  民事第三庭    法  官  邱育佩
以上正本，係照原本作成。
如對本判決上訴，須於判決送達後20日內向本院提出上訴狀
中    華    民    國    99    年    4     月    20    日
                                書記官  彭麗紅

司法院資訊處製作；財團法人民間司法改革基金會備份。
